臺灣高等法院民事判決
108年度上字第1487號
上  訴  人  李建德  
訴訟代理人  鍾秉憲律師
複代理人    陳軾霖律師
            陳宏雯律師
            林楷傑律師
被上訴人    首泰建設股份有限公司

法定代理人  羅李阿昭
訴訟代理人  郭瓔滿律師
複代理人    洪瑋彤律師

上列當事人間請求損害賠償事件，上訴人對於中華民國108年10
月8日臺灣士林地方法院108年度訴字第1164號第一審判決提起上
訴，並擴張起訴聲明，本院於109年11月24日言詞辯論終結，判
決如下：
    主      文
原判決廢棄。
被上訴人應給付上訴人新台幣伍佰萬元，及自民國一百零八年二
月二日起至清償日止，按年息百分之五計算之利息。
被上訴人應給付上訴人新台幣伍佰貳拾肆萬元，及自民國一百零
九年八月十九日起至清償日止，按年息百分之五計算之利息。
其餘追加之訴及假執行之聲請均駁回。
第一、二審訴訟費用由被上訴人負擔五分之二，餘由上訴人負擔
。
本判決所命給付，於上訴人供擔保新台幣參佰肆拾壹萬元後得假
執行，但被上訴人如於假執行程序實施前，以新台幣壹仟零貳拾
肆萬元為上訴人預供擔保，得免為假執行。
    事實及理由
壹、程序方面：
    按第二審訴之變更或追加，非經他造同意不得為之，但擴張
    或減縮應受判決事項之聲明者，不在此限，民事訴訟法第44
    6條第1項、第255條第1項第3款定有明文。查上訴人原請求
    被上訴人應給付上訴人新臺幣（下同）500萬元本息，現擴
    張請求為被上訴人應給付上訴人24,980,386元本息（見本院
    卷㈠第401、403頁），核屬擴張應受判決事項之聲明，依上
    開規定，毋庸對造同意，應予准許。
貳、實體方面：
一、上訴人主張：
　㈠兩造於民國97年4月10日簽訂「首泰大直房屋、土地預定買賣
    契約書」（下系爭契約書），約定由伊以5,120萬元，向被
    上訴人購買「首泰大直」社區、C2棟3樓之預售屋及地下2層
    編號第23號停車位暨坐落之基地（下稱系爭房地）。嗣兩造
    於同年12月17日協議解除該買賣契約，並簽署「解約協議書
    」（下稱系爭協議書），約定由被上訴人扣留已付1,026萬
    元價金中之770萬元，其餘256萬元返還予伊，並同意自同日
    起一年內，為伊保留以相同條件重新購買系爭房地之權益，
    於伊以書面通知買回時，被上訴人即應返還770萬元，並與
    伊重新訂約。詎伊於98年7月24日通知買回系爭房地，遭被
    上訴人拒絕，伊乃訴請被上訴人應與伊就系爭房地以總價5,
    120萬元簽訂買賣契約書（下稱Ａ訴訟），已獲勝訴確定判決
    。依強制執行法第130條第1項規定，視為被上訴人於Ａ訴訟
    判決確定時（即101年2月15日）已為與伊簽訂買賣契約之意
    思表示，兩造就系爭房地已成立買賣契約（下稱系爭買回契
    約）。
　㈡惟被上訴人於Ａ訴訟進行中即將系爭房地出售予訴外人羅永宜
    ，並於99年7月13日辦理所有權移轉登記，於兩造成立系爭
    買回契約時，業已給付不能，伊乃依民法第226條第1項規定
    ，訴請被上訴人賠償損害（下稱Ｂ訴訟），該案確定判決認
    定系爭買回契約係以伊履行一次追補各期未繳款項，為被上
    訴人履行移轉登記系爭房地所有權義務之清償期，伊尚未追
    補各期未繳款項，被上訴人移轉登記系爭房地所有權之清償
    期尚未屆至，不構成給付不能為由，而判決伊敗訴在案。惟
    Ｂ訴訟確定判決所指系爭買回契約之「追補各期款項」與「
    移轉系爭不動產所有權登記」間存在對待給付關係，伊於該
    案確定判決後，數度定期催告被上訴人於伊交付5,120萬元
    之同時，履行系爭房地之所有權移轉登記義務，惟未獲置理
    ，系爭買回契約之清償期已於107年11月30日屆至，被上訴
    人仍未取得系爭房地之所有權，已屬給付不能，致伊受有系
    爭房地之價差損害，伊業以起訴狀繕本之送達向被上訴人為
    解約之意思表示，自得依民法第260條、第226條第1項規定
    ，請求被上訴人賠償，爰請求判命被上訴人給付伊24,980,3
    86元本息等語。
二、被上訴人則抗辯：上訴人迄未追補各期未繳款項，系爭買回
     契約之清償期尚未屆至，難認伊有給付不能之情。縱認伊
    已 構成給付不能而有違約情事，因兩造約定由上訴人依同
    條件 買回系爭房地，故系爭契約書之內容，於系爭買回契
    約仍有 適用。而依系爭契約書第9條規定，上訴人得請求之
    賠償金額不得超過該條所定之違約金，且除約定之違約金外
    不得請 求其他損害賠償，因上訴人迄未給付任何價金，伊
    依前開約 定即無須給付違約金等語。
三、原審為上訴人敗訴之判決，上訴人提起上訴，並擴張請求金
     額，聲明為：㈠原判決廢棄；㈡被上訴人應給付上訴人24,98
    0,386元，及其中500萬元自起訴狀繕本送達翌日起，其中19
    ,980,386元自民事追加訴之聲明狀繕本送達翌日起，均至清
    償日止，按年息5%計算之利息；㈢願供擔保請准宣告假執行
    。被上訴人則答辯聲明：㈠上訴及追加之訴均駁回；㈡如受不
    利判決，願供擔保請准宣告免為假執行。
四、兩造不爭執之事項：
　㈠兩造於97年4月10日簽立系爭契約書（見原審卷第247-313頁 
    ），約定由上訴人以5,120萬元向被上訴人購買系爭房地，
    上訴人已給付價金1,026萬元。
　㈡兩造於同年12月17日簽立系爭協議書（見原審卷第353、355 
    頁）解除前述買賣契約，約定被上訴人扣留已付1,026萬元
    價金中之770萬元，其餘256萬元返還予上訴人，並同意自同
     日起1年內，為上訴人保留以同條件重新購買系爭房地之權
    益。
　㈢上訴人於98年7月24日向被上訴人以書面表示承買之意願，未
    獲置理，遂提起Ａ訴訟，請求被上訴人應與其就系爭房地 以
    總價5,120萬元簽訂買賣契約書，及返還770萬元之本息，獲
    勝訴確定判決（歷審案號：台北地方法院99年度重訴字第68
    7號、本院99年度重上字第763號、最高法院101年度台上字
    第208號，見原審卷第73-82頁）。
  ㈣被上訴人於Ａ訴訟繫屬期間之99年6月間，將系爭房地出售予
    訴外人羅永宜，並於同年7月13日辦妥所有權移轉登記。上
    訴人於101年間提起Ｂ訴訟，主張被上訴人給付不能，請求賠
    償損害，惟敗訴確定（歷審案號：原法院101年度重訴字第2
    92號、本院102年度重上字第7號、最高法院104年度台上字
    第470號、本院104年度重上更㈠字第46號、最高法院106年度
    台上字第225號、本院106年度重上更㈡字第129號、最高法院
    107年度台上字第1157號，見原審卷第87-97頁）。
  ㈤Ｂ訴訟確定後，上訴人以107年9月12日、同年10月17日、同年
    11月13日、同年12月7日發函定期催告被上訴人應於指定日
    期備妥過戶文件辦理過戶，並於同時收受上訴人5,120萬元
    之買賣價金（見原審卷第99-105、109-115、127-133、145-
    157頁），因未獲置理，上訴人以本件起訴狀繕本之送達，
    向被上訴人為解除系爭買回契約之意思表示（見原審卷第25
    頁），被上訴人已於108年2月1日收受起訴狀繕本（見原審
    卷第175頁）。
  ㈥被上訴人則於107年9月19日、同年11月2日、同年月23日、同
    年12月1日發函定期催告上訴人應先給付5,120萬元（見原審
    卷第107、117-125、135、137-143頁），因未獲置理，遂於
    同年12月7日發函向上訴人為解除系爭買回契約之意思表示
    （見原審卷第159-165頁），上訴人於同年月10日收受該解
    約函（見原審卷第311頁）。  　
五、兩造均同認因系爭房地之買賣事宜，衍生前述Ａ、Ｂ訴訟，兩
    造已於Ａ訴訟確定日即101年2月15日就系爭房地成立買回契
    約，雖系爭買回契約成立時，系爭房地已非被上訴人所有，
    惟被上訴人移轉系爭房地所有權予上訴人之義務是否陷於給
    付不能，應以清償期是否屆至為斷，而在Ｂ訴訟事實審言詞
    辯論終結日，被上訴人移轉系爭房地所有權之義務尚未屆清
    償期等情，乃Ａ、Ｂ訴訟確定判決所認定之事實。上訴人主張
    其於Ｂ訴訟確定後，業已發函定期催告被上訴人履行移轉系
    爭房地所有權之義務未果，應認被上訴人履行前開義務之清
    償期已經屆至乙節，雖為被上訴人所否認，並辯稱依Ｂ訴訟
    確定判決之意旨，上訴人應先給付價金，惟其遲延給付，被
    上訴人已於107年12月7日解除系爭買回契約，自無給付不能
    情事云云。經查：
　㈠關於被上訴人移轉系爭房地所有權予上訴人之義務何時屆至 
    ，Ｂ訴訟確定判決乃認定：「兩造於101年2月15日成立系爭 
    買回契約，係以被上訴人（即本件之上訴人）履行一次追補
     各期之未繳款項之發生，為上訴人履行系爭不動產所有權
    移 轉登記義務之清償期」（見原審卷㈠第92、96頁），顯係
    認 定價金之交付與系爭房地所有權之移轉，應同時為之，
    非 認上訴人負有先為給付價金之義務。
　㈡被上訴人固以Ｂ訴訟確定判決中「審諸系爭買賣契約第4條第1
    項不辦貸款第㈡款約定：『為確保雙方權益，甲方（即 被上
    訴人）應於使用執照核發時，依【房屋（土地）付款專項】
    所列之第24期之金融貸款一次繳納之，並同意未繳清全部價
    款前，除交屋款外，乙方（即上訴人）有權停止將建物（土
    地）移轉予甲方」』等內容以觀，可知兩造已約定被上訴人
    於未繳清全部價款前，上訴人並無辦理系爭不動產移轉登記
    予被上訴人之義務……」等文字（見原審卷㈠第92頁），抗辯
    該判決認定上訴人有先為給付價金之義務。惟該段文字係針
    對系爭契約書之條文所為說明，與系爭買回契約雙方之權利
    義務無涉，此由該案最高法院判決明載：「被上訴人雖曾表
    示如買回契約成立，應以原買賣契約內容為據等語，但兩造
    於系爭協議書第3條已約定上訴人得於1年內依原買賣條件買
    回，然負有一次追補各期未繳款項之義務，被上訴人復援引
    該約定為防禦方法，則原審認上訴人雖得請求依原買賣契約
    條件買回，然兩造已就價金給付方式及所有權移轉登記之清
    償期另行約定，上訴人不得再請求分期追補各期價款……」等
    語（見原審卷㈠第97頁），認原審判決係認定系爭協議書第3
    條為系爭買回契約針對價金給付方式及所有權移轉登記清償
    期之特別規定，即可得證。被上訴人摭拾前開確定判決之片
    斷，曲解該確定判決意旨，所辯自非可採。
　㈢依Ｂ訴訟確定之意旨，兩造依系爭買回契約所負給付價金與移
    轉登記系爭房地所有權之義務應同時為之，如前述。針對上
    開債務兩造並未約定確定給付期限，上訴人於Ｂ訴訟確定後
    ，業已備妥5,120萬元價金（見原審卷㈠第149、151頁存款餘
    額證明書），二度催告被上訴人應於107年11月30日受領之
    並辦理所有權移轉登記，有催告函可參（見原審卷㈠109-111
    、127-129），堪認107年11月30日即為被上訴人所負移轉系
    爭房地所有權義務之清償期。惟斯時系爭房地之所有權仍非
    被上訴人所有（實則被上訴人將系爭房地所有權於99年7月1
    3日移轉登記予其總經理羅永宜後，復由羅永宜於100年1月2
    0日以買賣為原因，移轉登記予其客戶即訴外人林煜基、莊
    玉枝，見本院卷㈠第147頁異動索引、第221、341頁準備程序
    筆錄），上訴人主張被上訴人就前開義務之履行已給付不能
    ，並依民法第256條規定，以起訴狀繕本之送達向被上訴人
    為解除系爭買回契約之意思表示（見原審卷㈠第25頁），於
    法並無不合。至被上訴人前以上訴人負有先為給付價金之義
    務，既無可採，則其以函催上訴人給付價金未果為由，於10
    7年12月7日發函解除系爭買回契約（見原審卷㈠第159-165頁
    ），並不合法，自不生解約之效力，併予指明。
六、按因可歸責於債務人之事由，致給付不能者，債權人得請求
     賠償損害；解除權之行使，不妨礙損害賠償之請求，為民
    法 第226條第1項、第260條所明定。又按債務人因債務不履
    行，依民法第227條、第226條第1項規定，對於債權人負損
    害賠償責任，係採取完全賠償之原則，且屬「履行利益」之
     損害賠償責任，該損害賠償之目的在於填補債權人因而所
    生之損害，其應回復者，並非「原有狀態」，而係「應有狀
    態」，應將損害事故發生後之變動狀況考慮在內。故給付標
    的物之價格當以債務人應為給付之時為準，債權人請求賠償
    時，債務人即有給付之義務，算定標的物價格時，應以起訴
    時之市價為準；債權人於起訴前已曾為請求者，以請求時之
    市價為準，此觀同法第213條第1項及第216條規定自明（最
    高法院106年度台上字第342號判決參照）。查系爭買回契約
    業經上訴人合法解除，業經本院審認如前，上訴人自得依前
    引規定，請求被上訴人賠償其所受損害。經查：
　㈠系爭協議書第3條業已明確約定兩造應依原合約條件再為簽立
    房地買賣契約（見原審卷㈠第353頁），是系爭契約書之約款
    ，於系爭買回契約亦有適用。而系爭契約書第9條約定：「
    乙方（即被上訴人）有違約不賣，或無故不履行產權移轉登
    記或交付房屋（土地）或有增加價款等違約情事發生者，甲
    方（即上訴人）得解除本約及與本約有連帶關係之契約、或
    文件，乙方除應退還甲方已繳付價款金額外，並應備同額款
    項給付甲方，作為違約金，但違約金最高不得超過本約買賣
    總價之百分之二十」（見原審卷㈠第330、348頁），已就被
    上訴人立約後無故不履行所有權移轉登記義務之違約態樣，
    約定應給付違約金。而契約當事人以確保債務之履行為目的
    ，約定於債務人不履行債務或不為適當之履行時，應支付之
    違約金者，有懲罰性違約金及賠償總額預定性違約金之分；
    前者於債務人不履行債務時，債權人除得請求違約金外，並
    得請求本來之給付，後者債權人僅得就本來之給付或違約金
    擇一請求，不得併為請求。而當事人約定於債務人不履行債
    務或不為適當之履行時，所應支付之違約金，除契約約定其
    為懲罰性之違約金外，概屬於賠償總額預定性之違約金，以
    免對債務人造成不利，此觀同法第250條規定及88年4月21日
    修正理由自明（最高法院108年度台上字第2556號判決參照
    ）。前開契約條文既於系爭買回契約亦有適用，且條文中並
    未明定該違約金性質屬懲罰性違約金，即應認該違約金之性
    質，為賠償總額預定性之違約金。上訴人縱未依該契約條文
    請求被上訴人給付違約金，而係依民法第226條第1項規定請
    求損害賠償，其請求賠償之金額，亦應受前開條文約定違約
    金數額之限制，蓋此項約定即屬民法第216條第1項「損害賠
    償，除法律另有規定或契約另有訂定外，應以填補債權人所
    受損害及所失利益為限」中所謂之「契約另有訂定」，為當
    事人之特約，相較於民法第216條第1項揭櫫之全部賠償原則
    ，應優先適用。
  ㈡上訴人主張其因被上訴人無故不履行移轉系爭房地所有權之 
    義務，受有價差24,980,386元之損害，乃以卷內之估價報告
     書認定系爭房地於上訴人提起本件訴訟時之市價為76,180,
    3 86元為證（見估價報告書第31頁），應屬可信。被上訴人
    辯稱系爭房地係因社會繁榮而漲價，非上訴人買受系爭房地
    時可得預期之利益，不得主張有價差損害而請求賠償云云，
    顯然無視損害賠償之目的在於填補債權人因而所生之損害，
    應回復者為「應有狀態」，本應將系爭房地於締約後價格上
    漲之變動狀況考慮在內，故被上訴人所辯無據，自難憑採。
    但兩造業已約定被上訴人無故不履行前開義務時，應負之賠
    償責任上限為房地總價20%，如前述，則上訴人僅得請求被
    上訴人賠償1,024萬元（51,200,000*0.2＝10,240,000），逾
    此數額所為之請求，則無理由。又系爭買回契約係在上訴人
    欲給付全額價金之同時，因被上訴人已陷於給付不能，而遭
    上訴人合法解除，前已詳論，上訴人於解約後自無庸給付價
    金。惟被上訴人在上訴人解約前已有明確違約事實，即應依
    約給付違約金，不受上訴人給付價金之義務因解約而免除之
    影響，被上訴人以上訴人尚未給付價金，故其應給付之違約
    金數額為0元置辯，意圖解免依民法第226條第1項所負之賠
    償責任，亦無足取。
　㈢按給付無確定期限者，債務人於債權人得請求給付時，經其
    催告而未為給付，自受催告時起，負遲延責任。其經債權人
    起訴而送達訴狀，或依督促程序送達支付命令，或為其他相
    類之行為者，與催告有同一之效力；遲延之債務，以支付金
    錢為標的者，債權人得請求依法定利率計算之遲延利息；應
    付利息之債務，其利率未經約定，亦無法律可據者，週年利
    率為百分之五，民法第229條第2項、第233條第1項前段、第
    203條分別定有明文。從而，上訴人依前揭規定，請求被上
    訴人給付1,024萬元，及其中500萬元自起訴狀繕本送達翌日
    起，其中524萬元自民事追加訴之聲明狀繕本送達翌日起，
    均至清償日止，按年息5%計算之利息，亦屬有據。　
七、綜上所述，上訴人依民法第260條、第226條第1項規定，請
    求被上訴人給付500萬元，及自起訴狀繕本送達之翌日即108
     年2月2日（見原審卷㈠第175頁送達證書）起至清償日止，
    按年息5%計算之利息，為有理由，應予准許。從而原審就上
    開應准許部分，為上訴人敗訴之判決，尚有未洽，上訴論旨
    指摘原判決不當，求予廢棄改判，為有理由，爰由本院廢棄
    改判如主文第2項所示。另上訴人於本院審理時，擴張請求
    被上訴人應再給付上訴人19,980,386元，及自民事訴之追加
    聲明狀繕本送達翌日（即109年8月19日，見本院卷㈠第415頁
    送達回執）起算之法定遲延利息，於524萬元本息範圍內為
    有理由，應予准許；逾此數額所為之請求則無理由，應予駁
    回，併駁回該部分假執行之聲請。又上訴人勝訴部分，兩造
    均陳明願供擔保宣告准免假執行，經核均無不合，爰分別酌
    定相當擔保金額准許之。
八、本件事證已臻明確，兩造其餘之攻擊或防禦方法及所用之證
     據，經本院斟酌後，認為均不足以影響本判決之結果，爰
    不 逐一論列，附此敘明。
九、據上論結，本件上訴為有理由，追加之訴為一部有理由、一
     部無理由，爰判決如主文。　　
中　　華　　民　　國　　109 　年　　12　　月　　15　　日
                  民事第十一庭  
                      審判長法  官  李慈惠
                            法  官  趙雪瑛
                            法  官  陳婷玉
正本係照原本作成。
如不服本判決，應於收受送達後20日內向本院提出上訴書狀，其
未表明上訴理由者，應於提出上訴後20日內向本院補提理由書狀
（均須按他造當事人之人數附繕本）上訴時應提出委任律師或具
有律師資格之人之委任狀；委任有律師資格者，另應附具律師資
格證書及釋明委任人與受任人有民事訴訟法第466 條之1第1項但
書或第2項（詳附註）所定關係之釋明文書影本。如委任律師提
起上訴者，應一併繳納上訴審裁判費。
中　　華　　民　　國　　109 　年　　12　　月　　15　　日

  　　　　　　　　　　　　　書記官  張永中
　　　　　　　　　　　　　
附註：
民事訴訟法第466條之1（第1項、第2項）：
對於第二審判決上訴，上訴人應委任律師為訴訟代理人。但上訴
人或其法定代理人具有律師資格者，不在此限。
上訴人之配偶、三親等內之血親、二親等內之姻親，或上訴人為
法人、中央或地方機關時，其所屬專任人員具有律師資格並經法
院認為適當者，亦得為第三審訴訟代理人。